【裁判字號】    95,訴,1127
【裁判日期】    951114
【裁判案由】    偽造文書等
【裁判全文】
臺灣臺北地方法院刑事判決              95年度訴字第1127號
公  訴  人  臺灣臺北地方法院檢察署檢察官
被      告  林泳安  原名乙○.
            己○○
上列被告等因偽造文書等案件，經檢察官提起公訴（95年度偵續
字第183號），本院判決如下：
    主  文
林泳安、己○○共同行使偽造私文書，足以生損害於他人，各處
有期徒刑壹年捌月。偽造之「丙○○」印章壹枚、偽造之丙○○
署押共貳枚、印文共陸枚均沒收。
    事  實
一、林泳安（原名乙○○，以下皆以乙○○稱之）、己○○二人
    同室共居且育有一女，為事實上夫妻，於民國93年10月1日
    ，在臺北市○○區○○路254之1號1樓丙○○住所，經由代
    書戊○○之辦理，與丙○○簽訂不動產買賣契約書，以乙○○及丙○○為買賣契約當事人，買賣標的物為坐落於門牌號
    碼臺北市○○區○○路252之1號3樓之土地及建物，買賣總
    價款為新臺幣（下同）800萬元（下稱A約），並於同年11月
    9 日辦理所有權移轉登記。乙○○、己○○2人為圖向銀行
    貸得高於上揭買賣價金之950萬元，經其二人所委託之另一
    代書甲○○計算銀行多以買賣價金9成核貸，二人要求戊○○傳真A約予甲○○，戊○○遂以A約為內容、價金為850萬
    元之買賣契約書傳真。二人並授意甲○○依傳真契約製作內
    容相同但買賣價金為1080萬元之不動產買賣契約書（下稱B
    約）後，交己○○取回。乙○○、己○○二人均明知依A約
    價金無法貸得950萬元且B約之內容未徵得出賣人丙○○之同
    意，竟共同基於行使偽造文書及意圖為自己不法所有之犯意
    聯絡，於同年11月7日前之某日，在臺北市○○區○○路49
    號2樓，由乙○○在B約買主（甲方）欄，填寫資料並簽名用
    印，再推由己○○於不詳時間委由不知情之真實姓名年籍不
    詳之成年印匠偽造丙○○之印章1枚，並於不詳時地委由不
    知情之真實姓名年籍不詳之成年人，在B約立買賣契約人賣
    主欄，填寫丙○○資料後，偽造丙○○之印文1枚；在B 約
    第1頁偽造丙○○之簽名署押及印文各1枚，表示丙○○已收
    受定金；在B約賣主（乙方）欄及騎縫處偽造丙○○之印文
    共4枚、署押1枚，而偽造買賣價金為1080萬元之不動產買賣
    契約書之私文書。嗣委託代書甲○○於95年11月7日填寫乙○○、己○○2人名義之借款申請書後，並於同日持上開偽
    造之B約向中國信託商業銀行板橋分行（下稱中國信託）申
    請房屋貸款而行使之，以此方法施用詐術，中國信託誤信買
    賣價金為B約所示之1080萬元，乃先行核准，並要求乙○○
    辦理1140萬元最高限額抵押權，乙○○遂交付戊○○於92
    年11月12日送件辦理登記（嗣於同年11月16日辦理抵押權設
    定登記完成），而中國信託板橋分行人員丁○○則於抵押權
    申請送件後之同年11月14日，至代書甲○○之事務所，與乙○○、己○○辦理申請950萬元貸款之對保程序，同年月15
    日中國信託正式核准貸款，同年月17日撥款交付950萬元予
    乙○○，足以生損害於丙○○，並詐得共約230萬元之貸款
    。
二、案經被害人丙○○告訴暨臺北市政府警察局中正第二分局報
    告臺灣臺北地方法院檢察署檢察官偵查起訴。
    理  由
一、被告乙○○及己○○二人對於下列各項書證之證據方法，均
    未爭執證據能力，本院審酌書面作成時之情況，認為並無不
    適當之情事，均得作為證據。
二、訊之被告乙○○、己○○就上揭以1080萬買賣契約向中信板
    橋分行貸得950萬元一事坦言不爭，惟均矢口否認有何行使
    偽造私文書及詐欺犯行，被告乙○○辯稱：房地過戶及貸款
    均係己○○聯繫辦理，且檢附買賣契約亦係銀行要求，不知
    道800萬元可否貸款950萬元，丙○○簽名也非伊所簽，並無
    行使偽造私文書及詐欺；被告己○○則以乙○○簽署該1080
    萬元之買賣契約後旋交代甲○○代書盡快辦妥，該契約丙○○部分係路人所簽，伊並未詐騙銀行云云置辯。經查：
（一）上揭事實，業經證人即告訴人丙○○於本院審理中具結證
      甚詳。其證稱：93年11月1日以800萬元在台北市○○路
      254 之1號簽約，將同路252之1號3樓之房地出售予乙○○
      ，並委託代書戊○○辦理本件買賣簽約過戶事宜；被告二
      人雖提及辦理貸款一事，但未論及貸款金額，對之後貸款
      狀況亦或向何家銀行貸款均不知曉，只聽戊○○說被告二
      人自行找代書辦理，伊未與該代書見面，亦不曾親見被告
      申請貸款文件，戊○○復無告知抵押設定金額；簽約時被
      告僅提及先提供權狀辦理房地過戶以便貸款，然無言及需
      另立價金調整後之買賣契約，既不知其二人貸款時曾提出
      另份價金1080萬元之買賣契約書，亦未簽名用印於上，更
      無概括授權被告二人辦理貸款以丙○○名義製作買賣契約
      書，且金額均由被告決定等情（見本院95年10月31日審判
      筆錄）。核與證人戊○○於本院結證以系爭房地簽約過戶
      係其辦理，雙方以800萬元成交，所簽契約亦如此記載，
      被告二人委託其介紹銀行貸款，遂請富邦銀行承辦人員直
      接與被告二人聯絡，但未接洽成功，後來被告告知自行找
      認識李姓代書辦理，相關接洽均透過己○○及乙○○，未
      曾直接與李代書接洽。被告未曾論及需重新簽立貸款用買
      賣契約書，但要求傳真擬於辦理貸款所用價金改為850萬
      元之買賣契約書給李代書參考；被告二人及所委託代書均
      未曾通知辦理貸款需要重新簽約，亦未要其轉知丙○○需
      重作買賣契約書，也未聽及丙○○同意概括授權被告二人
      重新製作較高價金契約申辦高額貸款；一般代書為幫借款
      人貸款較高金額重新製作新契約書時，或會重簽，或會按
      照原來的契約書更改，再通知雙方；辦理抵押權送件雖見
      及抵押權契約書載有最高限額抵押金額為1140萬元，惟因
      為其所介紹之富邦銀行曾稱可貸得賣價之120%，且思及被
      告經由認識代書介紹到銀行辦理貸款，且銀行會增加設定
      放款金額之20%擔保利息部分，核算金額相去無幾，遂未
      懷疑，亦不曾將此一最高限額抵押設定金額告知丙○○等
      語（同見本院上開判筆錄）。證人即甲○○於本院結證以
      被告二人委託其代辦貸款，並要戊○○傳真一850萬元之
      買賣契約書供其參考，其係依據被告二人欲貸款之金額
      950 萬元推估銀行可能要求之買賣價金額，而製作1080萬
      之買賣契約，但未告知丙○○或與之聯繫，1080萬元契約
      書製竣，交予己○○後，謝女再交回後即有出賣人之簽名
      及印文，其不知何人所為等節（見本院上開審判筆錄），
      大致相合。並有93年10月1日簽訂之800萬元之不動產買賣
      契約書1份（見94年度偵字第17826號偵卷第58至61頁）、
      1080萬元之不動產買賣契約書1份（見94年度偵字第17826
      號偵卷第35至38頁）、臺北市建成地政事務所95年4月25
      日北市建地三字第095306740 00號函檢附之土地登記申請
      書（買賣部分）、土地建築改良物買賣所有權移轉契約書
      二份、土地登記申請書（抵押權設定部分）、土地建築改
      良物抵押權設定契約書一份附卷可查（分見95年度偵續字
      第183號偵卷第18至19頁、第22至23頁、第26至27頁、第
      34至35頁、第37至38頁）在卷可稽。
（二）被告乙○○以告訴人曾於93年11月12日簽署收據一紙（見
      94 年度偵字第17826號偵卷第110頁），載有「茲收到乙○○先生辦理中國信託公司房屋貸款申請核准書一份，以
      作為買賣丙○○所有莒光路252-1號房屋過戶貸款之用...
      」等文，推認告訴人應已知悉1080萬元之買賣契約書云云
      ，此非惟經證人丙○○於本院堅詞否認有收受任何貸款文
      件且知悉該買賣契約書存在，另據證人即時任中國信託板
      橋分行承辦人丁○○於本院具結證陳，中國信託並無名為
      「貸款申請核准書」之制式文件，其於偵查中所稱載明時
      間、姓名、金額之「貸款申請核准書」，係指該行之「房
      屋貸款授信批覆書」，此批覆書不會發給亦不會影印提供
      申貸人等語（見本院95年10月31日審判筆錄），參諸該批
      覆書係93年11月15日由該銀行徵信員朱睿紘列印製作，有
      該批覆書一紙在卷可稽（見94年度偵字第17826號偵卷第
      41 頁），被告乙○○自無於93年11月12日當日取得交付
      告訴人之可能。又銀行當時係要被告二人先行辦理最高限
      額抵押權設定，實際借款額尚待批覆核准，銀行自無提供
      借據予被告之必要，復佐諸證人戊○○結證以93年11月12
      日當天乙○○僅交付抵押權設定契約書，土地登記申請書
      ，並無其他之中國信託房屋貸款申請核准書一事，以及該
      土地登記申請書中並無買賣契約或借據之附帶證件（見本
      院95年10月31日審判筆錄），是告訴人所述簽立該收據時
      未曾收受或見及所謂貸款核准書之資料，應屬事實。再者
      ，證人戊○○亦明確指出未曾告知告訴人被告二人貸款設
      定之最高限額抵押權數額，俱如前述，告訴人亦無知悉抵
      押權金額進而推知買賣契約遭偽造之機會，被告二人不能
      以此反推告訴人已明知或概括授權製作1080萬之買賣契約
      。
（三）證人甲○○於警詢之證言未經具結，且為被告二人於本院
      準備程序中否定其證據能力，雖不能為證據但仍能用以彈
      劾證人證詞可信性之用。證人甲○○固於本院審理中一再
      結證以係被告己○○委託其辦理，與被告乙○○無涉云云
      ，顯然與其於警詢中經其閱覽簽名之警詢筆錄所言係乙○○委託辦理接洽不符（見94年度偵字第17826號偵卷第22
      、24頁），自足以彈劾甲○○於本院中所證乙○○不知貸
      款情節云云，要屬迴護之詞，並不可信。惟另觀以被告乙○○自承曾分別親簽800萬元及1080萬元之買賣契約書，
      房屋之過戶登記及貸款均亦以其名義為之，並曾親自借款
      對保等情，佐諸被告二人係借款950萬元，有銀行借據及
      借款申請書存卷可按（見95年度偵續字第183號偵卷第44
      、45頁），被告乙○○對為何借款950萬元並另行簽立
      1080 萬元之買賣契約緣由，當知之甚稔。況且被告乙○○持所謂收據要求告訴人收受實際上並不存在之貸款核准
      書，已如前述，甚至還款亦需以乙○○薪水支付，亦經被
      告己○○供述在卷（見本院95年10月31日審判筆錄），被
      告林泳安參與程度之深，對其個人財務影響之大，豈能對
      貸款相關事宜毫無所悉，所辯不知情云云，與常情有悖，
      殊不可取，被告二人就貸款950萬元之相關行為，應係共
      同謀議而為無誤。
（四）證人甲○○對係被告等要求借款950萬元一事，已經其於
      本院審理中供述甚詳，且證人丁○○亦證以未曾要求被告
      或甲○○需持高於欲貸款金額之買賣契約書借款，僅告以
      可以房屋買賣總價貸9成加1成信用貸款等語（見本院上開
      審判筆錄），衡以貸款事項乃與貸款債務人及連帶保證人
      自身相關，若非經被告二人指示，甲○○當無自行製作
      1080 萬契約之理。尤其，證人甲○○已就該份1080萬契
      約交由被告二人後，再交回時買賣雙方已經簽署完畢一節
      證述無訛，被告二人固在在否認出賣人丙○○之簽名與印
      文為其二人所為，然既係二人急於購屋貸款支付價金，無
      論實際偽簽之人為何人，亦應係被告二人授意之人所為，
      無利害關係之人要無甘冒偽造文書風險替被告二人偽造丙○○名義之契約書。另民間雖有為買賣登記或貸款申辦製
      作不同於實際買賣金額之買賣契約，但前提在於買賣雙方
      合意，此乃交易之常態，並為證人戊○○結證詳明（見本
      院上開審判筆錄），今被告二人未經丙○○同意或授權，
      為圖貸得較高款項而偽造丙○○為出賣人名義之1080萬元
      契約書並交甲○○持向銀行借款行使，自有刑法行使偽造
      文書罪之構成要件該當。至有何實質損害並非本條構成要
      件，被告等再以丙○○並無損害云云為辯，亦為無稽。
（五）又中國信託不會貸放超過買賣價金一節，已經證人丁○○
      結證在卷，且按諸卷附受信批覆書，雖對被告二人個人信
      用進行徵信，然對借款人及連帶保證人徵信，此乃銀行放
      款所需進行事項，被告二人無論係持原800萬元買賣契約
      抑或1080萬元契約均不能免此步驟。是本件被告二人既能
      貸得950萬元之價額，自係以其二人偽造之1080萬元契約
      進行判斷所致。而此契約既屬偽造虛偽，又為貸放之極重
      要資訊，銀行因是誤信被告二人施用此詐術而為貸放之決
      定，被告等為高於原買賣價金而持偽造契約超貸，亦能見
      諸二人為自己不法所有之意圖。
（六）綜上所述，被告二人共同偽造告訴人名義之買賣契約書並
      行使向銀行貸款，使銀行陷於錯誤而核貸之行為，至為灼
      然。被告二人所辯，均屬事後避重就輕之詞，顯不足採。
      本件事證明確，被告犯行均堪認定，應予依法論科。
三、按刑法於94年1月7日修正、94年2月2日公布，並於95年7 月
    1日施行，而行為後法律有變更者，適用行為時之法律。但
    行為後之法律有利於行為人者，適用最有利於行為人之法律
    ，刑法第2條第1項定有明文。
（一）刑法第339條第1項之法定刑，已因新增刑法施行法第1條
      之1規定，中華民國94年1月7日刑法修正施行後，刑法分
      則編所定罰金之貨幣單位為新臺幣；94年1月7日刑法修正
      時，刑法分則編未修正之條文定有罰金者，自94年1月7日
      刑法修正後，就其所定數額提高為30倍，但72年6月26 日
      至94年1月7日新增或修正之條文，就其所定數額提高為3
      倍。又刑法第33條關於罰金數額之規定，由銀元1元以上
      ，修正為新台幣1千元以上。修正後有關法定刑罰金數額
      之規定，並無利於修正前之規定。
（二）被告行為後刑法第28條之共犯規定固有修正，然僅限於條
      文用語「實行」變更為「實施」，舊法並無有利於被告之
      處。
（三）刑法第55條牽連犯之規定，業經刪除，被告所犯數罪應依
      修正後之數罪併罰之規定分論併罰，此刪除雖非犯罪構成
      要件之變更，但顯已影響行為人刑罰之法律效果，自屬法
      律有變更，仍應比較新舊法之規定。是比較結果，修正後
      之規定並非較有利於被告。（最高法院95年第8次刑事庭
      會議決議參照）。
（四）綜上各修正內容，比較刑法修正前後規定結果，修正後之
      刑法規定未較修正前規定有利於被告，乃依修正前規定論
      處。
四、核被告二人所為，偽造丙○○名義之買賣契約並持交不知情
    代書向銀行貸款行使，足以生損害於丙○○，此部分均係犯
    刑法第216條、第210條之行使偽造私文書罪。另持偽造之買
    賣契約之詐術向銀行貸款使之誤信而核貸部分，則犯刑法第
    339 條第1項之詐欺罪。被告二人所為偽造印章、印文及署
    押，為及偽造私文書之部分行為，偽造私文書之低度行為亦
    為高度之行使行為所吸收，均不另論罪。所犯上開二罪間，
    方法目的之牽連犯關係，應依修正前刑法第55條之規定從一
    重之行使偽造私文書罪處斷。其二人間，有犯意聯絡及行為
    分擔，均為共同正犯。二人利用無犯罪故意之第三人偽造印
    章、印文及署押，以及利用無犯罪故意之甲○○向銀行行使
    為造私文書並詐欺，為間接正犯。爰審酌被告二人未經出賣
    人同意擅自偽造買賣契約詐貸之犯罪目的，手段惡劣、動機
    可議，又欲以民間所不存在之交易慣例為辯、所詐得數額高
    達230萬元，犯後又不斷否認相互掩飾犯行之態度等一切情
    狀，各量處如主文所示之刑示懲。偽造之「丙○○」印章1
    枚無證據證明業已滅失，及偽造之丙○○署押共2枚、印文
    共6枚，均應依刑法第219條之規定，宣告沒收。
據上論斷，應依刑事訴訟法第299條第1項前段、刑法第2條第1項
前段、修正前刑法第28條、第216條、第210條、第339條第1項、
第55條、第219條，判決如主文。
本案經檢察官黃于真到庭執行職務
中    華    民    國    95    年    11    月    14    日
                  刑事第十六庭  審判長法  官  蔡守訓
                                      法  官  徐千惠
                                      法  官  吳定亞
以上正本證明與原本無異。
如不服本判決，應於判決送達後10日內，向本院提出上訴狀。
                                      書記官  高菁菁
中    華    民    國    95    年    11    月    14    日
附錄本案論罪科刑法條全文
中華民國刑法第216條
（行使偽造變造或登載不實之文書罪）
行使第 210 條至第 215 條之文書者，依偽造、變造文書或登載
不實事項或使登載不實事項之規定處斷。
中華民國刑法第210條
（偽造變造私文書罪）
偽造、變造私文書，足以生損害於公眾或他人者，處 5 年以下有
期徒刑。
中華民國刑法第339條
（普通詐欺罪）
意圖為自己或第三人不法之所有，以詐術使人將本人或第三人之
物交付者，處 5 年以下有期徒刑、拘役或科或併科 1 千元以下
罰金。
以前項方法得財產上不法之利益或使第三人得之者，亦同。
前二項之未遂犯罰之。


司法院資訊處製作；財團法人民間司法改革基金會備份。
